臺灣基隆地方法院民事簡易判決　　　　 96年度基簡字第454號
原　　　告　乙○○
被　　　告　甲○○
上列當事人間返還不當得利事件，本院於96年11月29日言詞辯論
終結，判決如下：
    主  文
原告之訴及假執行之聲請均駁回。
訴訟費用新台幣伍仟貳佰玖拾元由原告負擔。
    事實及理由要領
一、按訴狀送達後，原告不得將原訴變更或追加他訴，但請求之
    基礎事實同一者不在此限，民事訴訟法第255條第1項第2款定
    有明文。而不當得利返還請求權與損害賠償請求權，法律上
    之性質雖有未同，但二者訴訟上所據之事實如屬同一，則原
    告起訴時雖係基於侵權行為之法律關係，然在訴訟進行中於
    他造為時效之抗辯後，亦不妨再基於不當得利之請求權而為
    主張，最高法院56年台上字第3064號判例意旨參照。本件原
    告原起訴主張被告返還不當得利，嗣於審理中變更依民法第
    542、549條委任關係終止後請求被告返還，依前所述，原告
    所為訴之變更，既屬請求之基礎事實同一者，應予准許，合
    先敘明。
二、原告起訴主張：
  (一)緣原告於民國（下同）95年間參加由中華民國航空人員發展
    協會所舉辦之飛行課程地面學科時認識被告，彼此經過交談
    後，被告知悉原告有意到美國接受飛行訓練，即向原告表示
    其有友人已在美國翔美飛翔學校（Blue Diamond  Aviation
     Inc.）接受飛行訓練，並指被告自己亦將於近期至該校接
    受飛行訓練，且遊說原告一起至該校接受飛行訓練。事經原
    告考慮後告知被告決定至該校接受飛行訓練後，被告表示其
    可事先代原告繳納學費並購買所需材料，如此原告抵美後即
    可直接就學，免於等候浪費時間。原告不疑有他，遂於95年
    4月17日電匯新台幣607,476元（折合18,600美元）至被告帳
    戶，請託被告代繳學費。嗣被告又表示其赴美之費用略有不
    足，開口向原告借錢，原告不好意思拒絕，又電匯新台幣
    30,000元借給被告。俟原告於95年5月間抵達美國翔美飛翔
    學校後，經校方告知被告僅代原告繳交之學費4,600元美元
    ，此時原告始知悉被告就其請託代繳之學費18,600美金，侵
    吞其中之14,000美元。事後，原告要求被告退還，並透過美
    國翔美飛翔學校負責人莊評茹協助催討，被告雖承認確有其
    事，惟卻藉故置而不理，甚至在一個月後，離開該校，避不
    見面。
  (二)按當事人主張有利於已之事實者，就其事實有舉證之責任，
    民事訴訟法第277前段定有明文。又原告於起訴原因已有相
    當之證明，而被告於抗辯事實並無確實證明方法，僅以空言
    爭執者，當然認定其抗辯事實非真正，而應為被告不利益之
    裁判。經查本件原告確曾先後分別電匯新台幣607,476元（
    折合18,600美元）及新台幣30,000元至被告之帳戶，而被告
    僅代原告向美國翔美飛翔學校繳交學費4,600美元，此業經
    被告自認屬實。被告雖主張上述18,600美元，其中14,000美
    元係原告支付被告洽商酬勞及在美生活津貼，另4,600美元
    係繳納學雜費頭期款云云。惟原告否認曾與被告約定願贈與
    被告14,000元美元作為被告冾商酬勞及在美生活津貼。又被
    告雖主張原告電匯之上述新台幣30,000元係作為被告之機票
    費云云，惟原告亦否認曾與被告約定，願贈與被告新台幣
    30,000元作為被告之機票費。故依首開規定，被告就其主有
    利於己之事實，自應負舉證責任。茲原告就其起訴原因已有
    相當之證明，而被告就其抗辯事實並無確實證明方法，僅以
    空言爭執，應認被告抗辯事實非真正。
  (三)次按受任人為自己之利益，使用應交付於委任人之金錢，或
    使用應為委任人利益而使用之金錢者，應自使用之日起，支
    付利息，如有損害，並應賠償。又按當事人之任何一方得隨
    時終止委任契約，民法第542條及549條第1項分別定有明文
    。本件原告委請被告代為向美國翔美飛翔學校繳交18,600元
    美元之學費，被告將其中應為原告繳交學費之14,000美元（
    折合新台幣450,438元）交由其家人購買貨車，故被告自應
    返還該款項給原告。又原告業已自行繳交學費，並結束飛行
    訓練課程，已無再委請被告繳交學費之必要，爰以本狀為終
    止契約之意思表示，兩造間之委任關係終止後，原告亦得請
    求被告返還該款項。
  (四)另按民法第478條規定，消費借貸未定返還期限者，借用人
    得隨時返還，貸與人亦得定一個月以上之相當期限催告返還
    。所謂貸與人得定一個月以上之相當期限催告返還，非謂貸
    與人之催告必須定有期限，祗須貸與人有催告之事實，而催
    告後已逾一個月以上相當期限者，即認借用人有返還借用物
    之義務，最高法院73年台抗字第413號判例可資參照。本件
    被告向原告借用之新台幣30,000元，原告曾催請被告返還，
    且催告後已逾一個月以上相當期限，被告仍未為之，故原告
    自得請求被告返還該款項。並提出提出中國信託匯款單、郵
    局轉帳記錄、學校收費證明書、存證信函等影本為證。聲明
    請求：1.被告應給付原告新台幣480,438元，及自本件起訴
    狀繕本送達翌日起至清償日止，按年息5%計算之利息。2.訴
    訟費用由被告負擔。3.原告願供擔保，請准宣告假執行。
三、被告抗辯：
  (一)雙方同意約定第一階段付款美金18,600元（以匯率32.66計為
    新台幣607,476元，如被證四）包含支付被告洽商酬勞及在美
    生活津貼計美金14,000元（如被證七），加上繳納學雜費頭
    期款美金4,600元（被證三）。在由被告所爭取到之美金22,
    277元中，雙方協議美金8,277元歸原告，美金7,901元歸被
    告，美金6,099原為校方贈予被告之介紹費（被證五）, 原
    告知被告所備資金有限，又另提出同校就讀及為其翻譯與課
    輔之要求，繼之，又匯款新台幣30,000元作為被告機票費。
  (二)查以原告所需接受之訓練課程內容，原告前赴美國上開飛行
    學校接受訓練之學雜費用，依照上開學校如被證一之收費標
    準，原告至少須支付美金62,178元，惟最後被告為其爭取到
    之優惠入學條件為：美金46000元，第一階段僅須先行匯付
    美金4,600元（如被證二）。是原告起訴主張被告應代其繳
    納學雜費美金18,600元等語，意即被告應為其代繳全部學雜
    費云云，顯與事實不符。
  (三)次查，原告除就上開被證七之書面予以否認外，就被告所具
    答辯狀後附書面並不爭執，從而，依照被證一之飛行學校計
    費資料，及被證二與被證五由被告與該校承辦人間之來往信
    函，應足認被告確實係依照當時兩造間之合意，賺取原告所
    同意之差價，至該校另行同意給予被告之佣金部分，則係被
    告與第三人間之合意，不容原告置喙。據此，被告既已依照
    兩造合意內容，使原告於該校接受到不低於兩造約定條件之
    訓練內容，被告即無任何違約之情事可言。
  (四)末查，原告於上開書狀所提出之「學校收費一覽表」，顯係
    由原告事後自行以電腦軟體所製作，而非美國飛行學校之原
    始資料，此觀諸該表格不時夾雜中文註解之內容，至為灼然
    ，被告否認其內容之真正。再者，原告於上開書狀所提呈之
    原證之書面，亦應非屬該校之正式收據。此徵諸該書面上並
    未加蓋該校鋼印，甚至無任何得以彰顯確係以該校名義所製
    作之條戳印文；且原告明明已經完成全部課程，惟該書面所
    列已繳費用卻僅有兩期，是足見上開書面並非真正，亦未能
    證明被告之抗辯有何不實之處。
  (五)次按「無法律上之原因而受利益，致他人受損害者，應返還
    其利益。雖有法律上之原因，而其後已不存在者，亦同。」
    民法第179條定有明文。本件原告起訴既係依照上開不當得
    利法則作為本件請求權基礎，是本件最主要爭點即為被告受
    原告所給付之款項，是否確係「無法律上之原因」？惟綜上
    整理，已足見被告起訴時已先自認伊確係委任被告代辦入學
    及繳納學雜費等手續，嗣見無法自圓其說，始持續減縮本件
    委任關係成為委託代辦入學須繳納費用，最後甚至完全否認
    兩造間有任何委任關係，僅係「委請」被告「代為」繳交學
    費，或「經手」將錢「轉交」學校。足見原告確係因為事後
    反悔，方才一再編造不實情節，欲藉本件訴訟索回原本應歸
    被告之利益，蓄意隱瞞兩造間確實存在委任關係之用心。
  (六)從而，本件原告既係起訴主張被告所受利益「全部均係不當
    得利」，則於被告已依現有卷證及上開事實，證明被告所獲
    利益，確係基於兩造間曾經存在之委任關係，而非「無法律
    上之原因」，則不論兩造間之具體委任內容如何，原告均不
    得引據民法不當得利法則，主張被告所得利益，「全部」係
    屬不當得利，訴請被告全數返還。若原告欲主張被告所得利
    益不符兩造委任條件，應返還所受「部分」利益，依法即應
    由原告就該項有利自己之事實，舉證以實其說，證明被告所
    受利益，超出兩造所具體約定之委任條件。此外，本件委任
    關係於被告依約履行協助原告進入美國學校入學後即已完成
    ，而無類似租賃關係之繼續性質，則除有法定或約定事由得
    以另行主張解除契約外，根本無終止委任之問題。是原告以
    上開民事準備狀表示終止本件委任契約，顯有誤會。而其追
    加以民法第478條、第542條及第549條為本件請求權基礎，
    亦非合法，已如前述。被告並提出飛行訓練課程（及收費）
    列印資料、Blue Diamond Aviation Inc.寄予被告之信函（
    學雜費及內容）、交易憑證影本（台灣銀行）、交易憑證影
    本（中國信託）、Blue Diamond Aviation Inc.寄予被告之
    信函（介紹費）、出入境證明影本、費用表、學雜費原價內
    容等為證。其答辯聲明：1.原告之訴及假執行之聲請均駁回
    。2.訴訟費用由原告負擔。3.被告如受不利益判決，願預供
    擔保請准宣告免為假執行。
四、得心證之理由：
    經核本件爭點厥為：(一)原告依不當得利或委任關係終止後請
    求被告返還新台幣450,438元（即美金14,000元）部分，有
    無理由？(二)原告依消費借貸關係請求被告返還借款新台幣
    30,000元有無理由？茲分別論述如下：
  (一)原告依不當得利或委任關係終止後請求被告返還新台幣450,
    438元（即美金14,000元）部分，有無理由？
  1.按當事人主張有利於己之事實者，就其事實有舉證之責任。
    但法律別有規定者，或依其情形顯失公平者，不在此限，民
    事訴訟法第277條有所明文。而民事訴訟法第277條前段之舉
    證責任分配之一般原則之適用，就主張權利發生要件者，因
    此一要件事實對其有利，自應由主張者負舉證責任。民法第
    179條不當得利請求權之「無法律上原因」要件，應即屬於
    權利發生要件，最高法院96年台上字第158號判決意旨即指
    出「按不當得利，以無法律上之原因而受利益，致他人受損
    害為其成立要件，民法第179條訂有明文。且依民事訴訟法
    第277條規定，民事訴訟舉證責任分配原則，應由主張該事
    實存在之原告負證明之責。而就不當得利之舉證，原告除應
    證明被告受有利益外，尚應證明其受有利益係無法律上之原
    因」，及最高法院94年台上字第2065號判決意旨亦指出「按
    主張不當得利請求權之原告，係因自己之行為致造成原由其
    掌控之財產發生主體變動，則因該財產變動本於無法律上原
    因之消極事實舉證困難所生之危險自應歸諸原告，是以原告
    對不當得利請求權之成立要件應負舉證責任，亦即原告必須
    證明其與被告間有給付之關係存在，且被告因其給付而受有
    利益以及被告之受益為無法律上之原因。」就此，本院認為
    「無法律上原因」要件，基於民法不當得利之立法理由及價
    值決定，上開最高法院見解應值贊同。
  2.經查，本件原告於起訴時係主張其在95年4月間委託被告代
    辦參加美國飛行學校入學及繳學雜費，學雜費美金18,600
    元即新台幣637,476（以匯率34.273計算），因被告僅向學
    校繳納美金4,582元，餘美金14,018元（即新台幣450,438元
    ），均佔為己有，請求依不當得利返還等語。顯見原告係依
    不當得利之法律關係請求被告返還上開款項，揆諸前揭說明
    ，自應由原告就被告「無法律上之原因」受有利益乙情負舉
    證之責。惟此除經被告否認，辯稱兩造間存有委任關係外，
    原告復於本院96年5月30日審理時當庭表示已與原告終止委
    任關係，嗣雖於本院審理時或以書狀表示其與被告間並無委
    任關係，被告只是幫原告經手將錢轉交學校而已，兩造間並
    無任何法律關係等詞，卻又在96年9月26日民事準備狀中以
    該準備狀為與被告終止委任契約之意思表示。原告除一再翻
    異前詞，啟人疑竇外，復未能就其主張被告受有利益為「無
    法律上原因」乙情，提出具體事證以實其說，難認其依不當
    得利之法律關係請求被告返還上開款項為有理由。
  3.至於原告依委任關係終止後，請求被告返還上開款項部分，
    亦為被告所否認，辯稱其已依與原告間之約定完成委任事務
    之處理，上開被告所取得美金14,000元（即新台幣450,438
    元）款項，其中部分美金6,099元為美國校方同意給予被告
    之介紹費，與原告無涉；至於其餘美金7,901元部分，則是
    因被告為原告爭取到優惠之折扣16,178元美金後，原告同意
    給予被告一半數額做為報酬，而被告僅向原告拿取7,901美
    金報酬，連同前開美國校方之介紹費湊成一個整數14,000美
    金，被告已為原告完成委任事務，其受有原告給付之報酬
    7,901美金並無返還的問題等語。經查，被告上開所辯，業
    據提出被證一、被證五、被證七、被證八等為證；而原告亦
    不爭執被告提出被證五即美金6,099元部分係美國校方給予
    被告介紹費乙情（參本院96年10月11日言詞辯論筆錄），可
    徵被告應有為原告辦理入學美國飛行學校接受飛行訓練，並
    在為原告完成入學手續後，獲得美國飛行學校給予介紹費
    6,099美金等情無訛。此外，雖原告一再否認與被告間之委
    任關係有約定報酬乙事，惟以兩造間並非親朋故舊，而協助
    處理入學外國專業飛行訓練學校手續亦非簡單，若非有償委
    任關係，在兩造無特殊情誼下，被告何需竭盡所長為原告爭
    取入學學費之優惠福利？參之原告亦不否認有被告所稱在委
    任時有以紙張記載兩造談話內容乙事，惟辯稱該紙張只是以
    鉛筆簡單寫上學費18,600美金而已，並無其他內容云云。惟
    此除經被告強烈要求原告提出該紙張以證明委任當時雙方確
    有報酬之約定，而原告無法提出外，若上開紙張僅是記載學
    費乙節，隨便紙張均可，為何原告會對被告所稱之手寫稿特
    別有印象，只是雙方陳述記載內容不同？此均與常情不合，
    堪信被告上開所辯可採。
  (二)原告依消費借貸關係請求被告返還借款新台幣30,000元有無
    理由？
  1.稱消費借貸者，謂當事人約定一方移轉金錢或其他代替物之
    所有權於他方，而他方以種類、品質、數量相同之物返還之
    契約，民法第474條定有明文。按當事人主張有金錢借貸關
    係存在，須就其發生所須具備之特別要件即「金錢之交付」
    與「借貸意思表示相互一致」負舉證責任。而交付金錢之原
    因多端，或為買賣，或為贈與，或因其他之法律關係而為交
    付，非謂一有金錢之交付，即得推論授受金錢之雙方即屬消
    費借貸關係。若僅證明有金錢之交付，未證明借貸意思表示
    互相一致者，尚不能認有金錢借貸關係存在。（最高法院92
    年台上557號判決、92上易年1316號判決、86年台上2804號
    判決意旨參照）。
  2.經查，原告固提出郵局轉帳紀錄證明確有轉帳新台幣30,000
    元予被告，惟被告抗辯該款項乃原告知被告所備資金有限，
    另提出同校就讀及為其翻譯課輔之要求，繼匯款新台幣
    30,000元作為被告機票費之用等語。而原告復未能就上開款
    項係借貸雙方意思表示合致乙情，提出具體事證以實其說，
    揆諸前揭說明，自難認其依消費借貸請求權請求被告返還上
    開款項為有理由。
五、從而，原告上開請求均無理由，應予駁回。又原告之訴既應
    駁回，其假執行之聲請，因訴之駁回而失其依附，應併予駁
    回。
六、本件事證已臻明確，兩造其餘主張、陳述及所提之證據，經
    審酌後要與判決結果不生影響，爰不一一論述，附此敘明。
七、訴訟費用即第1審裁判費5,290元，由原告負擔。
中　　華　　民　　國　　96　　年　　12　　月　　13　　日
　　              簡易庭法　官　林玉珮
以上正本係照原本作成。
對於本件判決如有不服，應於收受送達後20日內向本院提出上訴
書狀，上訴於本院合議庭。
中　　華　　民　　國　　96　　年　　12　　月　　13　　日
                        書記官　洪福基
